臺灣臺南地方法院民事判決　　　　　　　 94年度訴字第224號
原　　　告　辛○○
訴訟代理人　丙○○
　　　　　　卯○○
　　　　　　王銀村　律師
被　　　告　乙○○
　　　　　　戊○○
　　　　　　己○○
　　　　　　庚○○
　　　　　　丁○○
　　　　　　壬○○
　　　　　　丑○○○
　　　　　　午○○
　　　　　　巳○○
　　　　　　辰○○
　　　　　　寅○○○
　　　　　　財政部國有財產局
上　一　人
法定代理人　癸○○
訴訟代理人　子○○
複代理人　　甲○○
上列當事人間請求分割共有物事件，經本院於民國94年10月21日
言詞辯論終結，判決如下：
    主  文
原告與被告共有坐落台南縣新營市○○段一九０之一號、地目建
、面積三九０七平方公尺土地，准予分割如附圖二丙方案所示，
編號A部分面積二七五平方公尺分歸被告己○○取得；編號B部分
面積二七五平方公尺分歸被告戊○○取得；編號C部分面積九二
平方公尺分歸被告壬○○取得；編號D部分面積九二平方公尺分
歸被告庚○○取得；編號E部分面積九二平方公尺分歸被告丁○○取得；編號F部分面積三二一平方公尺、編號G部分面積五０四
平方公尺分歸中華民國取得；編號I部分面積八七平方公尺、編
號P部分面積一一九平方公尺分歸被告午○○取得；編號J部分面
積一０五平方公尺、編號Q部分面積一０一平方公尺分歸被告巳
○○取得；編號K部分面積一０一平方公尺、編號R部分面積一０
五平方公尺分歸被告辰○○取得；編號L部分面積九五平方公尺
、編號S部分面積一一一平方公尺分歸被告寅○○○取得；編號M
部分面積四九一平方公尺分歸被告乙○○取得；編號N部分面積
二二二平方公尺分歸原告取得；編號O部分面積一一一平方公尺
分歸被告丑○○○取得；編號H部分面積六０八平方公尺分為道
路，由兩造各按如附表所示應有部分比例保持共有。
訴訟費用由原告負擔四六八八四分之三一五八，餘由被告各按如
附表所示應有部分比例負擔。
    事  實
甲、原告方面：
一、聲明：求為判決如主文第1項所示。
二、陳述：
(一)緣坐落台南縣新營市○○段190-1號土地、地目建、面積390
    7平方公尺土地 (下簡稱系爭土地)為兩造共有，各人之應有
    部分如附表所示，其中原共有人施掇已死亡，因無人繼承而
    歸屬國庫，並以被告財政部國有財產局為管理機關，而系爭
    土地之編定使用分區均為鄉村區之乙種建築用地，依其使用
    目的並無不能分割之情形，且均無不分割之約定，爰依法提
    起本件訴訟，聲明求為判決分割如主文第1項所示。
(二)又原告主張之分割方案儘量以各共有人原使用之位置而為分
    割，且為多數被告同意，另如附圖二丙方案所示H部分，為
    寬6 公尺之共有道路，其餘部分之面積均足以供建屋之用，
    自以原告主張之方割方案 (原告之分割分案於審理進行中原
    主張如附圖二所示甲方案，於最後言詞辯論期日改採如附圖
    二所示丙方案，而甲、丙方案，僅就被告戊○○部分係分割
    為2等分，或單獨1筆土地之不同而已，其餘共有人分得之位
    置均相同)為可採。
(三)被告財政部國有財產局管理之系爭土地應有部分，係承受前
    共有人施掇而來，自應依施掇原使用之位置分配，其卻主張
    如附圖二所示乙方案為分割，並分得其中J部分，對其他共
    有人顯不公平。
三、證據：提出土地登記謄本、地籍圖謄本各1份、現場草圖2份
    、現場照片37幀為證。
乙、被告方面：
壹、被告財政部國有財產局部分：
一、聲明：請求判決駁回原告之訴。
二、陳述：被告同意系爭土地予以分割，惟不同意原告之分割方
    案，其中因系爭土地僅北側一隅面臨道路，原告於系爭土地
    中間由北至南留設一條寬6公尺之道路，又因該道路南北深
    達100公尺，故於南端留設迴車道之主張尚稱適宜，惟被告
    之應有部分雖承受自被繼承人施掇，然依本院91年度繼字第
    349 號民事裁定，被繼承人施掇已於日據時期大正15年3月
    14日死亡，應非如原告所述，其原使用如如附圖二丙方案所
    示G、F之位置，被告於土地並無建物，理應分配空地，且應
    分歸完整之一部分，惟原告之分割方案，不僅將被告非配之
    位置，劃分成2部分，且其上尚有第三人建物占有使用中，
    則該方案對被告顯不公平，至被告提出之如附圖二所示乙方
    案，雖造成共有人乙○○分配之土地分成2等分，但其各等
    分均得單獨建築使用，是被告所提之分割方案顯顧及較多數
    共有人之利益。
三、證據：提出本院91年度繼字第349號民事裁定書1份為證。
貳、被告乙○○、戊○○、己○○、午○○、巳○○、寅○○○
    部分：
    被告乙○○、戊○○、己○○、午○○、巳○○、寅○○○
    未於最後言詞辯論期日到場，據其以前到場或書狀陳述略以
    ：均稱同意原告所提之分割方案。
、被告庚○○、丁○○、壬○○、丑○○○、辰○○部分：
    被告庚○○、丁○○、壬○○、丑○○○、辰○○未於言詞
    辯論期日到場，亦未提出準備書狀作何聲明或陳述。
丙、本院依職權履勘現場，並會同地政機關繪製地上建物現狀圖
    與分割方案圖。
    理  由
一、被告戊○○、己○○、午○○、巳○○、寅○○○部分經合
    法通知，未於最後言詞辯論期日到場，被告乙○○、庚○○
    、丁○○、壬○○、丑○○○、辰○○部分經合法通知，未
    於言詞辯論期日到場，核無民事訴訟法第386條所列各款情
    形，爰依原告之聲請，就被告乙○○、戊○○、己○○、庚○○、丁○○、壬○○、丑○○○、午○○、巳○○、辰○○、寅○○○部分，准由其一造辯論而為判決。
二、原告起訴主張：緣系爭土地為兩造共有，各人之應有部分如
    附表所示，其中原共有人施掇已死亡，因無人繼承而歸屬國
    庫，並以被告財政部國有財產局為管理機關，而系爭土地之
    編定使用分區均為鄉村區之乙種建築用地，依其使用目的並
    無不能分割之情形，且均無不分割之約定，爰依法提起本件
    訴訟，聲明求為判決如主文所示等語。
三、被告財政部國有財產局則辯稱：伊同意分割，且原告所提之
    分割方案，於系爭土地中間由北至南留設一條寬6公尺之道
    路，並於南端留設迴車道之主張尚稱適宜，惟被告之應有部
    分雖承受自被繼承人施掇，但並非如原告所主張曾使用其所
    指之位置，被告理應分配空地，且應分歸完整之一部分，惟
    原告之分割方案，不僅將分配於被告之位置，分成2部分，
    且其上尚有第三人建物使用中，則該方案對被告顯不公平，
    至被告提出之分割方案，雖造成共有人乙○○分配之土地分
    成2等分，但其各等分均得單獨建築使用，是被告所提之分
    割方案顯顧及較多數共有人之利益等語。至被告乙○○、戊○○、己○○、午○○、巳○○、寅○○○則均稱同意原告
    所提之分割方案。
四、按各共有人，得隨時請求分割共有物，但因物之使用目的不
    能分割或契約訂有不分割之期限者，不在此限；又共有物之
    分割，依共有人協議之方法行之，分割之方法不能協議決定
    者，法院得因任何共有人之聲請，以原物分配於各共有人，
    民法第823條第1項、第824條第1項第1款分別定有明文。再
    請求分割共有物之訴，應由法院依民法第824條命為適當之
    分配，不受任何共有人主張之拘束（最高法院74年度第1次
    民事庭會議決議參照）。
五、原告主張系爭土地為兩造共有 (其中被告財政部國有財產局
    為管理機關，所有權人為中華民國)，其應有部分各如附表
    所示之比例。又系爭土地之編定使用分區均係鄉村區之乙種
    建築用地，依其使用目的並無不能分割之情形，且兩造就系
    爭土地均無不能分割之約定，然迄今均不能達成分割協議等
    情，業據提出土地登記謄本、地籍圖謄本各1份、現場草圖
    2份、現場照片37幀為證，被告對此亦不爭執，堪信原告上
    開主張為真實。從而，依上開法條規定，原告請求分割系爭
    土地，洵屬有據，應予准許。
六、至原告主張應依如附圖二所示丙方案為分割，被告財政部國
    有財產局則主張應依如附圖二乙方案為方割，茲分述本院認
    定分割方法之理由如下：
(一)按分割共有物，以消滅共有關係為目的。法院裁判分割共有
    土地時，除因該土地內部分土地之使用目的不能分割（如為
    道路）或部分共有人仍願維持其共有關係，應就該部分土地
    不予分割或准該部分共有人成立新共有關係外，應將土地分
    配於各共有人單獨所有（最高法院69年台上字第1831號判例
    參照）。本件土地南北縱深過長，僅土地北側面臨道路，如
    依共有人應有部分比例分割，將使部分共有人分得之土地成
    為袋地，無適當之道路可供通行，故於分割後有預留道路供
    通行之必要，而原告及被告財政部國有財產局均同意預留部
    分土地作為道路使用，此部分依其使用目的不能分割，則兩
    造自應各按附表所示應有部分比例保持共有。
(二)而系爭土地上現有如附圖一所示之地上建物，其中 (A)部分
    為石棉浪板屋頂、無圍牆之磚木造建物，據被告戊○○稱係
    由其出租予第三人沈新富所建造之豬舍，已有數十年之久，
    現供倉庫使用，據第三人沈新富之配偶沈陳施稱，將來分割
    共有物後，願拆除地上建物，將土地返還分得該部分土地之
    共有人，(B)部分建物則為一由木材搭建架高之鴿舍，現亦
    已未見使用跡象，據被告戊○○稱，其為被告己○○所有，
    已建有10餘年，現已荒廢不用，(C)部分則為磚造、鐵製浪
    板屋頂、四週無圍牆之建物，據被告戊○○稱其為被告己○○所有之建物，已建有60餘年，原本供養豬使用，現已荒廢
    ，(D)部分則為石棉浪板、磚木所蓋之建物，已建有約2、30
    年，原本亦供養豬、雞使用，現亦已廢棄不用，據被告戊○○稱，係供其與被告己○○共同使用，(E)、(F)建物均為磚
    造石棉瓦房，據被告巳○○稱，為其祖先所遺留，(E)部分
    現由被告己○○所有，現出租予第三人楊義雄使用，(F)部
    分為一棟三合院式建築，左側現為被告戊○○所有，現出租
    予第三人顏銘章使用，右側為被告壬○○、丁○○、庚○○
    三人共有，據被告壬○○之妻施徐秀碧稱，現已無人居住，
    而由三人供作倉庫使用，至中間公廳部分，則由被告戊○○
    供奉祀神明使用。至 (G)、(H)部分，其中 (G)部分建物，
    坐落於鄰地之上，(H)部分為磚木造紅瓦平房，部分占用鄰
    地，據被告巳○○稱，該建物為被告巳○○、蘇清福、辰○○三人共有，為渠等祖先所建，已有百年歷史，現已無人居
    住使用等情，業經本院會同地政人員履勘現場查證屬實，製
    有勘驗筆錄及囑託臺南縣鹽水地政事務所人員繪製複丈成果
    圖各1份存卷可考。而系爭土地上之建物，建造年代或已久
    遠，或為磚造石棉瓦房或為磚木造之建物，或為廢棄不用之
    豬舍或鴿舍，均較不具經濟價值，且被告戊○○、巳○○、
    午○○、寅○○○，及第三人沈新富之妻沈陳施於本院履勘
    現場時，均同意於分割後就其所有之建物拆除之等情，有前
    開勘驗筆錄可稽，故如依原告所提如附圖二丙方案所示之分
    割方案，縱未完全符合地上建物之使用現狀，亦不致對地上
    建物之所有人或使用人造成重大損害，或有害於社會經濟。
(三)又依原告所提之分割方案，將如附圖二丙方案所示之H部分
    劃歸為6米寬之道路，並於道路南端留有迴車道，使各共有
    人所分得之部分均面臨道路，且均有道路可供通行，地形亦
    屬方正完整，使各土地於分割後之利用價值相當，應無損於
    全體共有人之利益，且因系爭土地北側面臨既有道路，原告
    之分割方案，使部分共有人分割後之土地得以面臨既有道路
    ，較能提高分割後土地利用價值，且此方案亦為被告即共有
    人乙○○、戊○○、己○○、午○○、巳○○、寅○○○所
    贊同，應較符合多數共有人之利益。
(四)雖被告財政部國有財產局所提如附圖二乙方案之分割方案，
    將N部分劃歸為6米寬之道路，並於道路南端留有迴車道，使
    各共有人所分得之部分均面臨道路，且均有道路可供通行，
    地形亦屬方正完整，使各土地於分割後之利用價值相當，亦
    非無據，惟依該方案，分割後大多數共有人之土地均僅面臨
    6 米寬之預留道路，僅其中被告己○○與辰○○分得之土地
    得以同時面臨北側之既有道路，使被告己○○、辰○○分割
    後土地之利用價值，遠較其他共有人所分得之土地為高，非
    如原告之分割方案，較能平均顧及共有人之利益。至原告之
    分割方案，雖將被告財政部國有財產局管理部分分屬G、F 2
    部分，未若被告財政部國有財產局所提之分割方案，係分屬
    J 部分，為一完整獨立之土地，而得以為較佳之利用，然原
    告所提之分割方案，G、F部分，僅間隔一預留之6米道路，
    且彼此相望，依其應有部分比例扣除道路部分外，分別為
    321 平方公尺與504平分公尺，面積適當，並非難以利用，
    另該部分土地上現雖有第三人沈新富承租所建之豬舍，惟本
    院履勘現場時，第三人沈新富之妻沈陳施當場亦表示，願於
    分割後拆屋還地，亦不至使被告財政部國有財產局於分割後
    ，因有第三人占有中，而有無法利用該土地之虞，況本院亦
    不能獨厚於國庫，而不顧其餘多數共有人之利益，是比較其
    與原告主張之分割分案，自以原告主張之方案為佳。
(五)準此，本院審酌系爭土地之地形、使用現況、臨路情形、各
    共有人應有部分之比例與其意願、各人分得部分方正完整利
    於建築使用，並兼顧各共有人分得部分之通行便利及單獨分
    得實際能充分利用之面積，以增加分得土地使用上之經濟效
    益等一切情狀，認原告主張之分割方案，符合系爭土地分割
    之整體效益及共有人全體之利益，亦符合被告乙○○、戊○○、己○○、午○○、巳○○、寅○○○之意願，應可採取
    。
七、綜上所述，系爭土地依其使用目的並非不能分割，共有人間
    亦無不能分割之約定，然迄今未能協議分割，又本院審酌系
    爭土地之現有使用狀況、對外通行問題、位置、兩造分割之
    利益及意願等一切情狀，認原告主張之分割方案符合土地分
    割之經濟效用及共有人全體之利益，堪認係適當、公允之分
    割方法。從而，原告本於共有人之資格，起訴請求就系爭土
    地予以分割，即屬正當，應予准許，本院因而准分割系爭土
    地如主文第1項所示。
八、本件雖准原告之請求，分割系爭土地，然分割方法係法院考
    量全體共有人之利益後，依職權所為之決定，原告既為共有
    人之一，亦同受其利，若全由敗訴當事人負擔訴訟費用顯失
    公平，爰依民事訴訟法第80條之1規定，命勝訴之原告亦負
    擔部分之訴訟費用，併此敘明。
九、據上論結，本件原告之訴為有理由，應依民事訴訟法第385
    條第1項前段、第80條之1、第78條、第85條第1項但書，判
    決如主文。
中　　華　　民　　國　　94　　年　　11　　月　 　8　　日
                  民事第四庭    法　官　高榮宏
以上正本係照原本作成。
如對本判決上訴，須於判決送達後20日內向本院提出上訴狀。
中　　華　　民　　國　　94　　年　　11　　月　　8 　　日
                                書記官　李培聞
附表：
┌────┬─────┬────────┬─────┐
│土地坐落│共  有  人│應有部分比例    │備     註 │
├────┼─────┼────────┼─────┤
│台南縣新│辛○○    │46884分之3158   │1.系爭土地│
│營市卯舍├─────┼────────┤  其中應有│
│段190-1 │戊○○    │12分之1         │  部分4分 │
│號      ├─────┼────────┤  之1所有 │
│        │己○○    │12分之1         │  權屬於中│
│        ├─────┼────────┤  華民國( │
│        │丑○○○  │46884分之1579   │  管理者：│
│        ├─────┼────────┤  財政部國│
│        │午○○    │16分之1         │  有財產局│
│        ├─────┼────────┤  ) 。    │
│        │巳○○    │16分之1         │2.如附圖丙│
│        ├─────┼────────┤  方案H部 │
│        │辰○○    │16分之1         │  分為預留│
│        ├─────┼────────┤  供作道路│
│        │寅○○○  │16分之1         │  使用，並│
│        ├─────┼────────┤  依上開應│
│        │乙○○    │3907分之582     │  有部分比│
│        ├─────┼────────┤  例保持共│
│        │壬○○    │36分之1         │  有。    │
│        ├─────┼────────┤          │
│        │庚○○    │36分之1         │          │
│        ├─────┼────────┤          │
│        │丁○○    │36分之1         │          │
│        ├─────┼────────┤          │
│        │中華民國  │4分之1          │          │
└────┴─────┴────────┴─────┘
